臺灣高等法院民事判決
110年度上易字第879號
上  訴  人  黃獻霖  
訴訟代理人  胡皓清律師                
被 上訴 人  凃永勝（原名:凃修義）

訴訟代理人  曹孟哲律師
上列當事人間請求返還借款事件，上訴人對於中華民國110年5月
26日臺灣臺北地方法院109年度訴字第8078號第一審判決提起一
部上訴，本院於110年10月5日言詞辯論終結，判決如下：
    主      文
上訴駁回。
第二審訴訟費用由上訴人負擔。
    事實及理由
上訴人主張：被上訴人為伊之友人、同一教會教友，又係直銷
  事業之夥伴，自民國108年12月23日起至109年5月30日止，伊
  因被上訴人欲與其配偶離婚一事，費心費力，伊之身體健康及
  工作收入受損。被上訴人嗣於109年7月10日表示將於翌日斷絕
  與伊宗教、直銷及朋友之關係，伊不甘受損，兩造於當日協議
  ，由其給付伊新臺幣（下同）71萬4500元，作為其取得伊直銷
  營業秘密之對價並賠償伊上開損失。惟被上訴人無資力給付上
  開款項，兩造再協議由伊貸與被上訴人上開款項，並簽訂借款
  契約（借據）（下稱系爭借據），約定被上訴人向伊借款71萬
  4500元，應於109年7月10日至113年7月10日期間，按月於每月
  15日前給付伊1萬5000元，如一期未按時給付，視為全部到期
  。詎被上訴人僅於109年7月18日以為伊刷卡付款2萬2310元之
  方式清償第一期款項，依上開約定，被上訴人已喪失期限利益
  ，應一次全數清償所欠借款債務。先位主張依系爭借據第3條
  之約定為請求，如系爭借據欠缺要物性而不生效或經被上訴人
  合法撤銷，備位主張依民法第478條之規定為請求。爰依上開
  約定及規定，求為命被上訴人給付69萬2190元，及自109年8月
  16日起加法定遲延利息之判決（超過上開請求部分，業經原審
  判決上訴人敗訴確定，未據其聲明不服，不在本院審判範圍）
  。
　被上訴人則以：兩造雖簽訂系爭借據，惟上訴人未交付借款71
  萬4500元予伊，系爭借據欠缺要物性不生效。伊因上訴人之詐
  欺或脅迫始簽立系爭借據，伊已依法撤銷簽訂該借據之意思表
  示，上訴人即不得依該借據行使權利。伊與上訴人間未達成和
  解，自無上訴人所稱因和解契約積欠上訴人71萬4500元，而成
  立民法474條第2項之消費借貸契約等語，資為抗辯。
原審駁回上訴人之請求，上訴人聲明不服提起上訴，聲明：
　㈠原判決關於駁回上訴人後開第二項之訴部分廢棄。
　㈡被上訴人應給付上訴人69萬2190元，及自109年8月16日起至
    清償日止，按年息5％計算之利息。
　被上訴人答辯聲明：上訴駁回。
上訴人先位主張依系爭借據第3條之約定，請求被上訴人給付69
  萬2190元（本院卷第101頁），提出系爭借據為證（原審卷第1
  5頁），被上訴人雖不爭執該借據之真正，惟否認曾向上訴人
  借款71萬4500元，並以前詞置辯。
　㈠按稱消費借貸者，為當事人一方移轉金錢或其他代替物之所
    有權於他方，而約定他方以種類、品質、數量相同之物返還
    之契約；當事人之一方對他方負金錢或其他代替物之給付義
    務而約定以之作為消費借貸之標的者，亦成立消費借貸，民
    法第474條定有明文。是消費借貸固屬要物契約，但如因買
    賣或其他原因，借用人以其對於貸與人所負之金錢債務，作
    為金錢借貸所應交付之金錢，而合意成立消費借貸，亦應解
    為已具要物性。次按當事人主張有利於己之事實，就其事實
    有舉證責任，民事訴訟法第277條前段定有明文。故若欲主
    張已交付消費借貸金錢或借用人以對貸與人所負金錢債務作
    消費借貸標的等事實存在者，自須負舉證之責任。又貸與人
    所提出之借用證 (借據) 內，如載明所借款額，「收訖無訛
    」者，固可解為貸與人就金錢契約之具備要物性，已盡舉證
    責任。惟於借用人提出反對之主張及為相當之「反證」時，
    該借用證是否具有實質之證據力，亦即其內容是否足以證明
    待證之事實，仍應由法院斟酌全辯論意旨及調查證據之結果
    ，依自由心證判斷借貸事實之真偽（最高法院85年度台上字
    第211號裁判意旨參照）。
　㈡系爭借據固載：「1.借款金額與借款日期：甲方（指上訴人
    ，下同）於2020年（按即民國109年）7月10日貸與714,500
    元予乙方（指被上訴人，下同），並如數收訖無誤」云云（
    原審卷第15頁）。依上訴人於原審於準備四狀自認：「1.契
    約由原告（指上訴人，下同）自行自網路上搜尋借款契約範
    本，填載基本資料後使用。2.還款日期及每期還款金額係10
    9年7月10日雙方碰面簽約前，於電話中雙方討價還價後決定
    的」等語（原審卷第387頁），顯然系爭借據上載之「並如
    數收訖無誤」係上訴人自網路搜尋借據範本填載基本資料而
    已，被上訴人既否認收受上訴人交付之71萬4500元，雖其未
    舉反證推翻系爭借據實質證據力，惟上訴人於原審準備一狀
    載：「……是足認原被告（指兩造，下同）間就前已和解金額
    及必要之點達成協議，又斯時被告（指被上訴人，下同）並
    無七十餘萬現金，而其對原告負金錢給付義務七十餘萬元，
    原被告雙方約定原告出借現金給被告再由被告清償對原告負
    擔之和解債務，惟為避免反覆交付現金七十萬元徒增不便，
    遂締結契約成立金錢消費借貸關係……」等語（原審卷第230
    頁），上訴人實已自認其未交付如系爭借據所載71萬4500元
    予被上訴人，並足以推翻系爭借據收訖借款之實質證據力。
    被上訴人抗辯上訴人所主張之消費借貸欠缺要物性而不生效
    等語，即屬可採。上訴人主張「本件借款契約上已載明被上
    訴人收訖借款，且被上訴人係具有完全行為能力之人，既簽
    名於上，即足證明被上訴人於簽約已收訖款項」云云（本院
    卷第102頁），自無可取。
　㈢上訴人再主張被上訴人於簽立系爭借據後承認對上訴人負金
    錢給付義務，且曾清償第一期款，就第一期債務於通訊軟體
    上達成協議，以信用卡幫上訴人刷卡消費抵扣而為清償，足
    證被上訴人承認借款債務存在云云（本院卷第41、102-103
    頁、原審卷第283頁）。惟觀諸109年7月14、18日該通訊軟
    體截圖（按左邊對話為為被上訴人、右邊對話為上訴人，見
    本院卷第114頁）載：「被上訴人：對啊，還是你先還我之
    前TR的錢？這樣我就有錢可以給你會。了。上訴人：這兩筆
    可完全不一碼事。再說你前幾天跟我講好的時候，你也沒講
    到這個。被上訴人：對啊，可是之前TR的部分也是你會需要
    還的吧？兩件事本來就是分開的。上訴人：那你可以用總額
    去扣，而不是延遲。被上訴人：總額去扣？我的想法是，八
    月份『補償虧損的錢』，就從TR那筆中扣除。不然就是你還我
    那部分的錢，然後我再拿出補償的錢」云云（本院卷第41頁
    ）、「上訴人：購買成功，訂單金額：22,310元」、「累計
    刷卡額抵用」、「這樣你也可以加速清償」等語（原審卷第
    283頁），或可認被上訴人為補償虧損而為給付金錢予上訴
    人，惟仍無由證明兩造間成立消費借貸契約，尤未能證明上
    訴人已交付71萬4500元予被上訴人之事實，或已承認系爭借
    據所載之借貸債務。上訴人提出之通訊軟體截圖自難作為有
    利於上訴人認定之依據。
　㈣以上，上訴人依系爭借據第3條之約定，請求被上訴人給付69
    萬2190元，於法無據，不應准許。
上訴人備位主張依民法第474條第2項之規定，請求被上訴人給
  付69萬2190元，並以「爰於被上訴人決心離開時，即與被上訴
  人長談，並討論前開事項之損害賠償事宜。被上訴人與上訴人
  間就和解金額諸多來往議價，最終上訴人期以714,500元達成
  和解，而上訴人允諾之，成立和解法律關係。惟被上訴人斯時
  並無資力，是上訴人提議另外出借並交付714,500元供被上訴
  人清償雙方間和解債務，被上訴人亦允諾之，遂以諾成方式達
  成金錢消費借貸之合意」云云（本院卷第105-106頁），被上
  訴人否認與上訴人成立和解契約，並以前詞置辯。
　㈠依上訴人上訴理由狀載：「……就109年7月10日前上訴人對被
    上訴人所有紛爭達成和解，包含數次侵權行為與被上訴人獲
    悉上訴人營業秘密之補償」云云，關於上述記載，上訴人陳
    稱：「如原審卷第387-397頁準備四狀所載。針對侵權行為
    部分，有被上訴人在原審所提錄音光碟（被證2）可以證明
    其中一部分的事實……」等語（本院卷第36、114頁）。然細
    繹上訴人關於兩造成立和解之陳述（原審卷第387-397頁、
    本院卷第105頁），上訴人雖迭稱被上訴人與其配偶間之爭
    執、工作心態問題等情事諸多煩勞上訴人，且在被上訴人創
    業道路上傾囊相授，上訴人付出諸多心力，日夜顛倒，影響
    上訴人身體健康、無法從事物流及直銷工作，對上訴人造成
    損害云云。然上訴人就被上訴人之行為造成上訴人損害之內
    容、數額，及被上訴人何以願意賠償71萬4500元，又如何達
    成以借貸分3年清償方式終止紛爭，則未置一詞，僅泛稱總
    損失遠超過本件訴訟標的，經雙方相互約定、互相讓步，最
    終議價至71萬4500元云云（原審卷第397頁）上訴人前開關
    於和解之陳述，顯悖於常情，不足採信。至被上訴人於原審
    提出被證2，係為證明其「將列入原告未來『必殺』名單中，
    將『派狙擊手直接從遠處殺死」（原審卷第73、121-122頁）
    ，再觀諸被證2之譯文，無從證明被上訴人對上訴人有何侵
    權行為。本件難認被上訴人對上訴人構成侵權行為，亦不能
    證明被上訴人獲悉上訴人營業秘密而有補償上訴人之情事，
    則上訴人之上開主張尚難認定兩造有成立和解之必要並以之
    成立消費借貸契約。
　㈡上訴人主張其提議另外出借並交付714,500元供被上訴人清償
    雙方間和解債務，被上訴人亦允諾之，遂以諾成方式達成金
    錢消費借貸之合意，進而依民法第474條第2項之規定，請求
    被上訴人給付69萬2190元一節，於法無據，不應准許。
綜上所述，上訴人先位依系爭借據第3條之約定、備位依民法第
  478條第2項之規定，請求被上訴人給付上訴人69萬2190元，及
  自109年8月16日起至清償日止，按年息5％計算之利息，均無理
  由，應予駁回。原審為上訴人敗訴之判決，核無不合。上訴意
  旨指摘原判決此部分不當，求予廢棄改判，為無理由，應予駁
  回。
本件因事證已臻明確，兩造其餘之攻擊、防禦方法及所為之立
  證，經審酌後認與判決之結果不生若何影響，無庸再逐一予以
  論列，合併敘明。。
據上論結，本件上訴為無理由，依民事訴訟法第449條第1項、第
78條判決如主文。
中　　華　　民　　國　　110 　年　　10　　月　　26　　日
                  民事第八庭    
                        審判長法  官  李媛媛
                              法  官  古振暉
                              法  官  湯美玉
正本係照原本作成。
不得上訴。
中　　華　　民　　國　　110 　年　　10　　月　　26　　日
　　　　　　　　　　　　　    書記官  陳泰寧